臺灣板橋地方法院刑事判決　 　　　　 94年度簡上字第128號
公　訴　人　臺灣板橋地方法院檢察署檢察官
上　訴　人
即　被　告　丙○○
選任辯護人　任鳴鉅律師
上列上訴人因妨害名譽案件，不服本院93年度簡字第3990號中華
民國94年2 月14日第一審判決（聲請簡易判決處刑案號：93年度
偵字第11096 號），提起上訴，本院管轄之第二審合議庭判決如
下：
    主  文
原判決撤銷。
丙○○意圖散布於眾，而指摘足以毀損他人名譽之事，處罰金
仟元，如易服勞役，以佰元折算壹日。如臺灣板橋地方法院檢
察署九十二年度發查字第二六七七號偵查卷第十六頁所示陳情書
正本壹件沒收。
    事  實
一、丙○○與甲○○、乙○○及丁○○均係台北縣板橋市「至善
    珍寶」社區住戶，因「至善珍寶」社區警衛室違建拆除問題
    發生爭執，丙○○明知甲○○、乙○○、丁○○等三人並未
    動員大批熟識記者到台北縣政府威逼發函拆除上開違建，竟
    仍意圖散布於眾，於民國91年間，持其本人所制作之「陳情
    書」1 份，其上載有指謫「甲○○、乙○○、丁○○等人正
    與建商在法院打官司．．．他們為求官司勝訴．．．動員大
    批熟識記者（控訴人中有曾任電視導播者，與媒體記者熟識
    ）到台北縣政府，威逼發函命令拆除維繫社區二百戶住戶生
    命財產安全之警衛室．．．」等足以毀損甲○○、乙○○與
    丁○○名譽之事，在上揭社區內逐戶提示與各住戶觀看後請
    求連署，嗣並將上開連署完成之陳情書，影印1 份交付予建
    商大昌國際股份有限公司（下稱大昌公司），要求大昌公司
    不得拆除前開「至善社區」警衛室之違建。嗣甲○○於92年
    5 月間因與大昌公司另有訴訟，閱卷後始發見上開「陳情書
    」，而查知上情。
二、案經甲○○、乙○○與丁○○訴請臺灣板橋地方法院檢察署
    檢察官聲請簡易判決處刑。
    理  由
一、訊據上訴人即被告丙○○就其本人有制作上揭陳情書，該陳
    情書上載有「甲○○、乙○○、丁○○等人正與建商在法院
    打官司．．．他們為求官司勝訴．．．動員大批熟識記者（
    控訴人中有曾任電視導播者，與媒體記者熟識）到台北縣政
    府，威逼發函命令拆除維繫社區二百戶住戶生命財產安全之
    警衛室．．．」等文字，其本人並持該陳情書逐戶請求住戶
    連署，嗣其本人又影印1 份交付大昌公司等情，均坦承不諱
    。惟辯稱：其本人並無妨害告訴人等人名譽之故意，其本人
    是為了避免社區警衛室遭到拆除，才連署上開陳情書欲向相
    關單位陳情，其本人實際上也沒有將上開陳情書寄出去，只
    有影印一份交給大昌公司，要求大昌公司負起責任；因為乙○○之前是中視的導播，以前也有帶中視記者到我們社區，
    其本人才聯想告訴人乙○○等人可能有帶記者到縣政府施壓
    ，其本人並沒有誹謗告訴人的意思云云。
二、經查：
    (一)上開犯罪事實，業據告訴人甲○○、乙○○與丁○○於偵
      、審中指訴綦詳；而被告丙○○確有制作前揭陳情書並持
      向住戶請求連署一節，則有前開已連署完成之陳情書1份
      附卷可按（見92年發查字2677號卷第16-21 頁），並經「
      至善珍寶」社區住戶林文成、林繼鑫、陳圳銘、張淑娟、
      劉興旂、陳文光等人於檢察事務官詢問中分別證稱：上揭
      陳情書彼等有看過，是被告拿給他們簽署的等語明確（見
      同上發查字卷第44、45、48、49、71頁）。
    (二)被告雖曾於偵查中辯稱：當時其本人有請總幹事去查為何
      縣政府要拆社區警衛室，總幹事對其本人說縣政府拆除大
      隊表示有人動員記者去施壓，所以其本人才將上開情節記
      載於陳情書，並無誹謗之故意云云。惟查：
      (1)訊據證人即「至善珍寶」社區前任總幹事鄭玉麟與江正
        裕均明確否認曾向被告說過有人動員大批記者到縣政府
        施壓之事（見同上發查字卷第70、77頁）。
      (2)又證人即台北縣政府工務局施工管理課技士戊○○亦於
        本院審理中證稱：伊曾接獲並處理上開「至善珍寶」社
        區有關違建拆除的陳情案，伊依法回覆該「至善珍寶」
        社區警衛室沒有獲得同意設置備查，係屬違建，應執行
        拆除，這個部分伊都是依法處理，過程中沒有接獲任何
        的施壓，伊不清楚有無記者到縣府施壓，也不清楚該檢
        舉函後是否有人發動到縣府活動中心再陳情，其本身並
        沒有接到其他單位向伊反應有人動員施壓要求發函拆除
        警衛室等語明確（見本院卷第43、44、46頁）。
      (3)再者，經原審依職權函詢台北縣政府有關「至善珍寶」
        社區警衛室違章建築認定相關資料，該府以93年9 月24
        日北府工拆字第0930028719號函覆稱：「本案係依據民
        眾陳情案派員勘查認定，並依違章建築處理辦法之規定
        辦理」等語，並附有台北縣政府工務局違章建築拆除通
        知單所載認定：「台北縣板橋市○○路○ 段83號1 樓旁
        警衛室屬增建之違章建築，經勘查依法不得補辦建造執
        照手續，應執行拆除」等情。此外，台北縣政府更以93
        年12月13日北府工施字第0930749471號函稱：「查甲○○先生等二人陳情案其陳情內容，依本府工務局相關處
        理案卷內容係陳情質疑大昌國際股份有限公司所領八七
        使字第九八九號使用執照工程於開放空間範圍、設置景
        觀、欄杆大門、景觀水池、景觀造型拱門、雕塑、綠化
        花台及警衛室設施等之合法性，至其具體陳情之時地及
        內容等詳細文件資料，……依當時承辦人員記憶上開陳
        情係本府服務中心民眾會見案」等語，有上開函文附卷
        可查（見原審卷第19-21 、本院卷第58頁），足見上開
        「至善珍寶」社區之警衛室本屬違建，依法本即應執行
        拆除，且並無任何民眾或記者前往施壓並威逼縣政府執
        行拆除之情形；況且，行政機關對於建築物是否係違章
        建築之認定，均得依行政爭訟程序加以救濟，被告捨正
        當法律程序而不為，反以足以毀損告訴人名譽之不實事
        項制作陳情書請求住戶簽署，自不得阻卻本件誹謗犯行
        。
      (4)末查，經本院行交互詰問並調查證據後，被告於本院審
        理中乃改稱：因為告訴人乙○○之前是中視的導播，以
        前也有帶中視記者到社區，其本人才「聯想」告訴人乙○○等人「可能」有帶記者到縣政府施壓云云（見本院
        卷第50頁），益徵被告就上揭陳情書所載足以毀損告訴
        人等人名譽之事，根本未經查證，即擅加指摘、散布於
        社區住戶及大昌公司，其具有實質之惡意，要無疑義。
      (5)綜上所述，堪認被告顯係明知告訴人甲○○、乙○○、
        丁○○等三人並未動員大批記者到台北縣政府威逼發函
        拆除上開警衛室之違建，竟仍意圖散布於眾，制作內容
        不實，且足以毀損告訴人等人名譽之陳情書，持以請求
        眾多住戶連署，並影印1 份交付大昌公司。本件事證明
        確，被告誹謗犯行堪予認定。
三、核上訴人即被告所為，係犯刑法第310 條第1 項之誹謗罪。
    公訴人認被告係犯同條第2 項之散布文字誹謗罪云云，惟查
    被告雖以誹謗文字書寫於陳情書，但該等陳情書僅係被告持
    以出示於住戶連署，並僅影印1 份交付大昌公司，並未散布
    該等文字（例如製成傳單發送、張貼於公佈欄或登報），是
    被告應僅觸犯刑法第310 條第1 項之一般誹謗罪，而尚難論
    以同條第2 項之以散布文字誹謗罪，惟上開基本事實既屬同
    一，本院自應予審理，並變更其起訴法條。又前開法條既規
    定為「散布」，核其性質不免有多次行為，該多次散布行為
    自不應成立連續犯，公訴意旨認被告所為應論以連續犯云云
    ，亦有未洽，併此敘明。原審詳查前情，依法論科，固非無
    見，惟本件被告所為係犯刑法第310 條第1 項之一般毀謗罪
    ，並非同條第2 項之加重毀謗罪，已如前述，原審認被告所
    為係犯該條第2 項之以散布文字誹謗罪，容有誤會。被告提
    起上訴，否認犯罪，雖無足採，惟原判決既有上開可議之處
    ，自屬無從維持，應由本院將原判決撤銷改判。審酌被告並
    無前科，素行良好，其為本件犯行，部份原因亦係基於熱心
    社區公益，動機非惡，但建商興建違章建築本屬違法，被告
    不思以正當法律程序尋求救濟，反以散布於眾之意圖，指摘
    其明知不實，且足以毀損告訴人等人名譽之事，其所為實已
    逾越言論自由保障之範疇，而損及告訴人甲○○、乙○○及
    丁○○之名譽，又被告犯罪後雖坦承客觀犯行，並向告訴人
    表達道歉之意，惟仍矢口否認其有誹謗之故意，犯後態度尚
    非良好等一切情狀，量處如主文所示之刑，並諭知易服勞役
    折算標準，以資懲儆。至如臺灣板橋地方法院檢察署92年度
    發查字第2677號偵查卷第16頁所示陳情書正本一件，為被告
    所有供本件誹謗犯罪所用之物，現仍由被告保存中，業據被
    告於偵訊中敘明在卷，爰依刑法第38條第1 項第2 款之規定
    宣告沒收。
據上論斷，應依刑事訴訟法第455 條之1 第1 項、第3 項、第36
9 條第1 項前段、第364 條、第299 條第1 項前段、第300 條，
刑法310 條第1 項、第42條第2 項、第38條第1 項第2 款，罰金
罰鍰提高標準條例第1 條前段、第2 條，判決如主文。
本案經檢察官陳孟黎到庭執行職務。
中　　華　　民　　國　　94　　年　　5 　　月　　26　　日
                  刑事第五庭審判長法　官
                                  法  官
                                  法  官
以上正本證明與原本無異
不得上訴
                                  書記官　呂苗澂
中　　華　　民　　國　　94　　年　　5 　　月　　26　　日
附錄本案論罪科刑法條全文
中華民國刑法第310條
(誹謗罪)
意圖散布於眾，而指摘或傳述足以毀損他人名譽之事者，為誹謗
罪，處一年以下有期徒刑、拘役或五百元以下罰金。
散布文字、圖畫犯前項之罪者，處二年以下有期徒刑、拘役或一
千元以下罰金。
對於所誹謗之事，能證明其為真實者，不罰。但涉於私德而與公
共利益無關者，不在此限。
